【裁判字號】    92,上訴,318
【裁判日期】    921023
【裁判案由】    偽造文書等
【裁判全文】
臺灣高等法院臺中分院刑事判決                    九十二年度上訴字第三一八號
    上  訴  人
    即  被  告  乙○○
                庚○○
    共      同
    選任辯護人  陳明宗律師
                程弘模律師
右上訴人因偽造文書等案件，不服臺灣台中地方法院九十一年度訴字第二八五號中華
民國九十一年十二月二十五日第一審判決（起訴案號：臺灣台中地方法院檢察署九十
年度偵字第一三三三四號，移
十一年度偵字第五○一七、一二八五九號）提起上訴，暨台灣台北地方法院檢察署檢
察官移
    主      文
原判決撤銷。
乙○○、庚○○共同連續意圖為自己不法之所有，以詐術使人將本人之物交付，乙○○處有期徒刑壹年，庚○○處有期徒刑拾月。
    事      實
一、乙○○、庚○○明知渠等並未向經濟部申請設立登記豪成國際開發有限公司（以
    下簡稱豪成公司），且中國大陸浙江天湖房地產開發有限公司（下稱大陸天湖公
    司）並未授權豪成國際開發有限公司代理在台灣地區銷售該公司所興建之杭州天
    湖公寓，竟意圖為自己不法之所有，並基於共同概括犯意之聯絡，先於八十八年
    十一月十九日之前某時間、地點，將原由經濟部核發給錦源營造有限公司（負責
    人歐陽湘臣，統一編號為00000000號）之經濟部公司執照、由台北縣政
    府核發給錦源營造有限公司之登記字號為北縣商聯乙字第一四七Ｏ六一號營利事
    業登記證，連續予以影印偽造公司名稱及營利事業名稱為豪成公司、負責人為庚○○之經濟部公司執照及營利事業登記證，復將之懸掛在台北市○○○路○段五
    十六號十樓之五豪成公司之牆上，以取信客戶豪成公司係已設立登記之公司，足
    以生損害於一般大眾交易之安全、經濟部對公司設立登記與管理監督之正確性及
    台北縣政府對於營利事業管理之正確性。乙○○、庚○○復以豪成公司之名義對
    外經營中國大陸杭州天湖公寓之銷售事宜，自八十八年十一月十九日起在報上刊
    登商業廣告，其上載有「中國杭州西湖旁三十七坪名門宅第現在只有新台幣（下
    同）一百七十五萬元，全新完工，即可交屋」之文字，嗣先後有戊○○、辛○○
    、丙○○、壬○○及甲○前往豪成公司營業處所洽詢，並由豪成公司職員丁○○
    帶往杭州參觀該天湖公寓，致戊○○、辛○○、丙○○、壬○○及甲○陷於錯誤
    ，以為豪成公司係已設立登記且有銷售前開天湖公寓代理權限之公司，遂分別於
    如附表所示之時間、地點，與使用豪成公司名義之乙○○簽訂合約書，並交付如
    附表所示之財物給乙○○，庚○○則在與戊○○簽訂合約當日，開車搭載乙○○
    至戊○○家中，並曾交付印有豪成公司總經理之名片及前開偽造之公司執照、營
    利事業登記證影本給戊○○。嗣如附表所示之支票屆期均經乙○○提示兌現，惟
    戊○○、辛○○、丙○○、壬○○及甲○發現所認購之天湖公寓均無法順利過戶
    及取得產權文件，豪成公司亦已人去樓空，始知受騙。
二、案經台中市警察局移送臺灣臺中地方法院檢察署檢察官偵查起訴及臺灣臺北地方
    法院檢察署檢察官移送原審及本院併案審理。
    理      由
一、訊據上訴人即被告乙○○、庚○○雖坦承以未完成設立登記之豪成公司名義，對
    外招攬客戶銷售上開公寓，並於附表所示時地，與附表所示之被害人簽訂買賣合
    約書，並收取如附表所示之款項等情，然矢口否認右揭犯行，被告乙○○辯稱：
    其並未偽造豪成公司公司執照或營利事業登記證，其雖以豪成公司名義，代理銷
    售大陸浙江天湖房地產公司在杭州蓋的公寓，但未曾出示豪成公司之營利事業登
    記證及公司執照，賣給戊○○、辛○○等人的房子因為產權糾紛而無法取得權證
    ，其並未詐欺及偽造公文書云云；被告庚○○則辯稱：其在豪成公司工程部擔任
    工務經理，負責維修，不知道為何為登記為豪成公司之負責人，其未看過偽造之
    豪成公司執照，且其只有參與工程而已，未曾使用過印有豪成公司總經理之名片
    ，也未參與戊○○、辛○○之簽約事宜，其僅於乙○○要與戊○○簽約時，有開
    車載她至台中，不知道簽約內容及收受支票的事情云云。惟查：
  (一)右揭事實，業據被害人戊○○、辛○○、甲○、丙○○之代理人李業文於警訊、
    偵查中、原審及本院審理時、被害人壬○○於本院指訴綦詳，並有偽造之經濟部
    公司執照影本一份、台北縣政府營利事業登記證影本一份、以豪成公司名義與被
    害人戊○○、辛○○、丙○○、壬○○及甲○所簽訂之合約書影本計五份、如附
    表所示支票影本、印有豪成公司總經理頭銜之被告庚○○名片影本一份、報紙商
    業廣告一份附於偵查卷可稽。又豪成公司並未向經濟部申請設立登記，營利事業
    登記字號為北縣商聯乙字第一四七Ｏ六一號之台北縣政府營利事業登記證，係「
    錦源營造有限公司」（負責人：歐陽湘臣）之營利事業登記證，並非核准「豪成
    國際開發有限公司」，另豪成公司經濟部公司執照右下方所示檔案編號0000
    0000號及核准設立登記日期，均與「錦源營造有限公司」辦立公司設立登記
    之檔案編號及登記日期相同等情，亦有經濟部八十九年十月五日經（八九）中字
    第八九六Ｏ一八三八號函、經濟部中部辦公室九十年九月三日經（九Ｏ）中辦三
    管字第Ｚ○○○○○○○○○Ｏ號函、台北縣政府八十九年十月二十四日八九北
    府建登字第三九Ｏ一九三號函及「錦源營造有限公司」之公司登記事項卡影本一
    份附於偵查卷可按（見偵字第一三三四號卷第三九至四六頁、第一一二至一一三
    頁），顯然豪成公司並未經設立登記，且卷附豪成公司之公司執照及營利事業登
    記證影本均係由原先「錦源營造有限公司」之公司執照、營利事業登記證所偽造
    ，應無疑義。被告二人明知豪成公司尚未完成公司設立登記，竟以豪成公司名義
    對外銷售上開公寓，渠二人違反公司法第十九條第一項之行為應臻明確。
  (二)被害人己○○○於本院到庭指稱：「本件契約是我跟我先生共同購買，公司登記
    執照及營利事業登記證是被告二人到我永興街的居處，他要求我們一次付完款項
    ，我們就說連公司都還沒去看過，我們怎麼一次付清，被告二人就提出上開證件
    說這還假得了嗎，另外也有提出杭州市商品房外銷證給我看，並說他們是賣成品
    屋，不是預售屋，所以房款必須一次付清。----我們是八十九年五月八日由被告
    安排到大陸去杭州看房屋，是由丁○○帶團，五月十四日回來，五月十六日被告
    二人就到我們家來與我們簽約。簽約的時候，就有提出這兩個公司的證明文件，
    跟我們說沒有問題。」等語（見本院卷(一)第一○五、一○六頁），而被害人甲○
    、壬○○於本院亦指稱渠分別至豪成公司辦公室時，牆上確實掛有公司執照及營
    利事業登記證等情（見本院卷(一)第一二六、一三一頁），再參諸被告乙○○於原
    審曾供稱：「（問：你將北縣政府核發予錦源營造有限公司（負責人為歐陽湘臣
    ）之登記字號為北縣商聯乙字第一四七Ｏ六一號營利事業登記證，偽造為營利事
    業名稱為豪成國際開發有限公司，負責人為庚○○之虛偽營利事業登記證影本？
    ）沒有，我是用錦源營造的影本，之前我靠行在錦源。----（問：對偽造之營利
    事業登記證有何意見？）我們沒有掛過這樣的營利事業登記證，我給客戶的是錦
    源營造的營利事業登記證，負責人是歐陽湘臣。」等語（見原審卷第六○、一五
    五頁），且上開偽造之公司執照及營利事業登記證均係由「錦源營造有限公司」
    之公司執照、營利事業登記證所偽造已如前述，足認被害人己○○○指稱上開公
    司執照及營利事業登記證影本均係被告二人於附表編號(一)所示簽約當日所交付一
    節應屬真實而堪採信。另被告乙○○曾靠行於錦源營造有限公司已如前述，且被
    告二人又於簽約時將由錦源營造有限公司之公司執照、營利事業登記證所偽造成
    之豪成公司之公司執照、營利事業登記證影本交予被害人戊○○、己○○○，依
    經驗法則，上開豪成公司之公司執照、營利事業登記證應認係被告二人所偽造無
    訛。被告二人辯稱並不知有上開證照，亦不曾偽造云云，顯不足採信。又被害人
    甲○所持有之上開偽造公司執照、營利事業登記證，係因案外人侯統照於八十八
    年十二月七日向被告乙○○購買上開公寓，交屋後發現有瑕疵，因被告乙○○置
    之不理，案外人侯統照向台北市政府消費者保護官投訴而提出上開偽造公司執照
    、營利事業登記證影本，嗣被害人甲○因本案向台北市政府消費者保護官諮詢本
    案，台北市政府交費者保護官才將上開偽造之公司執照、營利事業登記證影本交
    予被害人甲○等情，業經被害人甲○、己○○○於本院指訴明確，則上開偽造之
    證照影本並非被告二人持交予被害人甲○，此外復查卷內並無其他足資證明被告
    二人另有行使上開偽造證照影本之行為，依罪疑唯輕原則，自應為被告二人有利
    之認定，故本院僅認定被告二人於偽造上開公司執照、營利事業登記證影本後，
    僅有持交予被害人戊○○、己○○○之一次行使偽造特種文書行為。
  (三)被告乙○○於原審證稱：「（問：有無經過浙江天湖公司及香港遠湖公司授權同
    意在台灣銷售公寓？）只有口頭同意，並沒有正式的授權書，只是授權我個人，
    因為豪成公司尚未申請設立。」等語（見原審卷第二八一頁），且大陸浙江天湖
    房地產開發有限公司及香港遠湖有限公司曾於八十九年十月五日委託曹大誠律師
    代為聲明並未授權或委託任何人士、公司或機構在臺灣銷售天湖公寓，此有聲明
    啟事影本一份附於偵查卷可參（見偵字第一○八二八號卷第四一頁），雖被告乙○○曾提出杭州天湖公寓台灣銷售代理合約書，惟該合約書係於八十六年一月一
    日由浙江天湖房地產開發有限公司及香港遠湖有限公司與玉岫國際開發有限公司
    所簽訂，並無法證明本件被告二人與被害人簽約時，上開公司有授權豪成公司代
    理銷售上開公寓，是被告乙○○與本件被害人簽訂合約時，豪成公司應無獲得授
    權代理銷售天湖公寓應甚明確。被告二人竟仍在報紙上刊登分類廣告銷售天湖公
    寓，並懸掛或出示偽造之公司執照及營利事業登記證，再參諸被害人己○○○於
本院指稱：「（問：當時他們二人如何跟你簡介？有無跟你們說他們是香港公司
    的代銷公司？）他們說這個房子是大陸、香港、臺灣三個公司合資興建的，臺灣
    的公司也有股份，沒有說是香港的代銷公司。----（問：被告說他們都有跟你們
    解釋他們是代銷公司，後來因為大陸、香港公司有問題，所以才無法交屋辦理移
    轉？）他們沒有這樣說他們是代銷公司，我們一直以為他們也有股東，有權利賣
    房子。」等語（見本院卷(一)第一○五、一○七頁），顯見被告二人確有對被害人
    施用詐術之行為甚明。
  (四)被害人己○○○、辛○○於本院另指稱：被告二人收取渠等購屋款後，並未將款
    項匯至大陸天湖公司等語，被告雖於本院辯稱確實有將款項匯出，然於本院命其
    提出匯款單據或帳戶資料，被告提供其存摺資料主張其於收取附表編號(一)至(四)被
    害人之款項後，分別有(1)八十九年五月二十日，五十萬五千元、(2)同年六月二十
    六日，一百八十萬元、(3)同年七月二十日，三十二萬元等三筆款項係匯出至香港
    公司云云，並請求本院向華南銀行忠興分行函查其帳戶內資金之去向，經本院依
    其所請函查結果，(1)上開五十萬五千元，其中十萬元由被告乙○○轉帳支付其他
    款項，三十萬五千匯入其在華泰銀行另外帳戶內，另十萬元匯予案外人程懷主；
    (2)上開一百八十萬元及三十二萬元均係匯至被告庚○○世華銀行信義分行之帳戶
    ，並未匯往香港遠湖公司等情，亦有華南銀行九十二年六月十日函覆本院所檢附
    之匯款資料在卷足憑（見本院卷(二)第一○至一八頁），足見被告確實並未將上開
    款項匯至香港或大陸甚明。又被告乙○○關於為何未能移轉產權一事，於原審先
    辯稱：係因案外人侯統照購買之價金為一百七十五萬元，被害人戊○○購買價金
    為一百一十萬元，之後侯統照就向消基會申訴，整個社區○○○○○道伊只賣壹
    佰一十萬元給這三位客戶，客戶就要求伊我把價差還給他們，香港方面堅持價差
    不過戶，才會發生這件糾紛云云，其後又改稱因為香港遠湖公司與大陸天湖公司
    有糾紛，他們正在清算當中，這期間沒有辦法辦理過戶云云，其前後說辭不一，
    顯見其虛詞諉責之情，被告二人詐欺之故意更甚灼然。至於被告乙○○雖辯稱伊
    先前曾代銷上開公寓並已完成產權移轉並交屋，足見伊並無詐欺行為云云。惟查
    ：被告乙○○所提出案外人侯統照、鐘燮瑞購屋完成產權移轉及交屋之資料，均
    係在八十八年十一月、十二月間，距本案發生時間八十九年五月已有半年之久，
    尚難據此為被告有利之認定。
  (五)又被告庚○○於八十九年六月二十五日至被害人丙○○之子李業文公司收受五十
    萬元（含四十五萬元支票一張及五萬元現金），有合約書在卷足憑，且被害人戊○○於原審、己○○○於本院審理時均指稱：簽訂買賣契約時，被告庚○○確實
    在場，也共同遞交偽造之公司執照及營利事業登記證等情；另被害人辛○○於原
    審指稱：「（問：乙○○有無告訴你庚○○的職務？）乙○○有告訴我負責人是
    他」等語；再參諸被害人所給付購屋款項中，有二百多萬元匯至被告庚○○之帳
    戶，顯見被告庚○○應有參與本件犯行，並與被告乙○○具有共同犯意聯絡及行
    為分擔。被告庚○○聲請另行傳喚證人即其子周佳賢，證明被告庚○○於八十九
    年五月二十三日至告訴人戊○○住處，並未參與被告乙○○與告訴人戊○○之簽
    約過程云云，惟本院前揭僅認定被告庚○○於八十九年五月十六日至被害人戊○○家中簽約時有在場，至於八十九年五月二十三日與被害人辛○○簽約被告庚○○本來即未在場，上開證據調查顯無必要，應予駁回，附此敘明。
  (六)綜上所述，被告明知豪成公司未完成公司設立登記，亦未取得在台代理銷售上開
    公寓之權利，竟仍先偽造公司執照及營利事業登記證掛於公司辦公室牆壁上，取
    信客戶，復持之行使交予被害人戊○○、己○○○，足以生損害於一般大眾交易
    之安全、經濟部對公司設立登記與管理監督之正確性及台北縣政府對於營利事業
    管理之正確性，被告二人施用此詐術向被害人戊○○、辛○○、丙○○、壬○○
    及甲○詐得如附表所示之財物，顯見被告二人亦有為自己不法所有之意圖。被告
    二人之所辯無非卸飾之詞，不足採信，從而本件事證明確，渠等之犯行均堪認定
    。
二、核被告二人所為，均係犯刑法第二百十六條行使第二百十二條之行使偽造特種文
    書罪、刑法第三百三十九條第一項之詐欺取財罪及公司法第十九條第二項之罪。
    公訴人認被告係行使變造公司執照、營利事業登記證影本，係犯刑法第二百十一
    條、第二百十六條之行使偽造公文書罪，然：按公司執照、營利事業登記證應屬
    刑法第二百十二條之特種文書，並非公文書，且被告利用原先錦源營造有限公司
    名義之公司執照、營利事業登記證，改成豪成公司，已改變上開特種文書之名義
    同一性，並非僅改變文書之內容，故應屬偽造行為而非變造，故起訴法條顯有錯
    誤，應予變更。被告二人間就上開犯行，有犯意聯絡及行為分擔，為共同正犯。
    被告二人偽造特種文書之低度行為，已為其等行使之高度行為所吸收，不另論罪
    。被告二人先後多次詐欺取財之犯行，時間緊接，犯罪構成要件相同，顯係基於
    概括之犯意而為，為連續犯，應依刑法第五十六條之規論以一罪，並加重其刑。
    被告二人所犯前開三罪間，有方法、結果之牽連關係，為牽連犯，應依刑法第五
    十五條之規定從一重之連續詐欺罪處斷。被告二人違反公司法第十九條第一項規
    定之犯罪事實，及附表(三)至(五)所示之檢察官移送併辦事實，與起訴事實，有連續
    犯裁判上一罪及實質上一罪（違反公司法部分）之關係，為起訴效力所及，本院
    自得一併加以審理，併此敘明。原審判決固非無見，惟：(1)公司執照、營利事業
    登記證應屬刑法第二百十二條之特種文書，而非公文書，且被告二人將錦源營造
    有限公司名義改成豪成公司，顯屬偽造行為，而非變造行為，原審認定事實及法
    律適用均顯有未洽；(2)原審未及審酌檢察官移送併辦如附表編號(四)所示之犯罪事
    實，亦有未洽。被告二人上訴雖否認犯罪，然原審判決既有上開可瑕疵，自應由
    本院撤銷改判。爰分別審酌被告二人犯罪之動機、目的、手段、其等品行及智識
    程度、被告乙○○係主導銷售業務，被告庚○○僅處與次要地位、犯罪所生之損
    害、被告二人業與被害人戊○○及辛○○、壬○○達成和解然尚未自動履行賠償
    等一切情狀，分別量處如主文第二項所示之刑，以示懲儆。
三、據上論斷，應依刑事訴訟法第三百六十九條第一項前段、第三百六十四條、第三
    百條、第二百九十九條第一項前段、公司法第十九條第二項、刑法第二十八條、
    第五十六條、第二百十六條、第二百十二條、第三百三十九條第一項、第五十五
    條後段、罰金罰鍰提高標準條例第一條前段，判決如主文。
本案經檢察官癸○○到庭執行職務。
中      華      民      國    九十二    年      十      月    二十三    日
                                    臺灣高等法院臺中分院刑事第八庭
                                          審判長法  官  羅  得  村
                                        法  官  黃  文  進
                                                法  官  陳  毓  秀
右正本證明與原本無異。
被告二人不得上訴。
檢察官得上訴。
如不服本判決應於收受送達後十日內向本院提出上訴書狀，其未敘述上訴之理由者並
得於提起上訴後十日內向本院補提理由書（均須按他造當事人之人數附繕本）。
                                                書記官  吳  宗  玲
中      華      民      國      九十二   年       十      月   二十三   日
附錄論罪科刑主要法條：
刑法第三百三十九條第一項：
    意圖為自己或第三人不法之所有，以詐術使人將本人或第三人之物交付者，處五
    年以下有期徒刑、拘役或科或併科一千元以下罰金。
【附表】：
┌──┬───┬─────┬─────────┬────────────┬───────┐
│編號│被害人│簽約時間  │ 簽  約  地  點   │    被  詐  害  財  物  │備          註│
├──┼───┼─────┼─────────┼────────────┼───────┤
│ (一) │戊○○│八十九年五│台中市○區○○街十│發票人為戊○○、票號為Ｂ│偵一三三四號  │
│    │      │月十六日  │二號戊○○住處    │Ｃ0000000號、發票│起訴事實      │
│    │      │          │                  │日為八十九年五月十六日、│              │
│    │      │          │                  │面額五十萬元之支票一張  │              │
│    │      │          │                  ├────────────┤              │
│    │      │          │                  │發票人為戊○○、票號為Ｂ│              │
│    │      │          │                  │Ｃ0000000號、發票│              │
│    │      │          │                  │日為八十九年五月二十二日│              │
│    │      │        │                  │、面額五十萬元之支票一張│              │
├──┼───┼─────┼─────────┼────────────┼───────┤
│ (二) │辛○○│八十九年五│台中市○區○○街二│發票人為辛○○、票號為Ａ│偵一三三四號  │
│    │      │月二十三日│九八巷二弄七號胥蔚│0000000號、發票日│起訴事實      │
│    │      │          │林住處            │為八十九年五月二十七日、│              │
│    │      │          │                  │面額五十萬元之支票一張  │              │
│    │      │          │                  ├────────────┤              │
│    │      │          │                  │發票人為辛○○、票號為Ａ│              │
│    │      │          │                  │0000000號、發票日│              │
│    │      │          │                  │為八十九年六月二十三日、│              │
│    │      │          │                  │面額五十萬元之支票一張  │              │
├──┼───┼─────┼─────────┼────────────┼───────┤
│ (三) │丙○○│八十九年五│台北市○○○路○段│發票人為丙○○、發票日為│偵五０一七號  │
│    │      │月二十四日│二Ｏ二號十七樓之二│八十九年五月二十六日、面│偵緝三五五號  │
│    │      │          │                  │額一百萬元之支票一張    │偵緝三五六號  │
│    │      │          │                  ├────────────┤移送併辦事實  │
│    │      │          │                  │發票人為丙○○、發票日為│              │
│    │      │          │                  │八十九年七月十日、面額四│              │
│    │      │          │                  │十五萬元之支票一張及現金│              │
│    │      │          │                  │五萬元                  │              │
├──┼───┼─────┼─────────┼────────────┼───────┤
│ (四) │壬○○│八十九年六│台北市○○○路○段│九十萬元                │              │
│    │      │月一日    │五十六號十樓之五  │                        │              │
├──┼───┼─────┼─────────┼────────────┼───────┤
│ (五) │甲  ○│八十九年八│台北市○○○路○段│中華商業銀行儲蓄部、票號│偵一二八五九號│
│    │      │月三日    │五十六號十樓之五  │為ＣＢ0000000號、│移送併辦事實  │
│    │      │          │                  │發票日為八十九年八月三日│              │
│    │      │          │                  │、面額六十萬元之支票一張│              │
└──┴───┴─────┴─────────┴────────────┴───────┘
                                                                    Ｉ


司法院資訊處製作；財團法人民間司法改革基金會備份。
